【裁判字號】    95,重訴,59
【裁判日期】    950706
【裁判案由】    返還投資款
【裁判全文】
臺灣桃園地方法院民事判決              95年度重訴字第59號
原      告  甲○○
            丙○○
            涂謝貴美
            乙○○
            己○○
            戊○○
共      同
訴訟代理人  江松鶴律師
被      告  丁○
訴訟代理人  王年柿律師
上列當事人間請求返還投資款事件，本院於中華民國95年5 月2
日言詞辯論終結，判決如下：
    主    文
原告之訴及假執行之聲請均駁回。
訴訟費用由原告負擔。
    事    實
甲、原告方面：
一、聲明：被告應給付原告新臺幣（下同）70,667,191元及自訴
    狀繕本送達被告翌日起至清償日止，按年息5%計算之利息。
    原告並願供擔保，請准宣告假執行。
二、陳述：
（一）民國81年1 月15日訴外人涂百洲、訴外人即被告之被繼承
      人范蘭英共同向世良公（嘗）祭祀公業以每坪新臺幣（下
      同）3 萬5 千元之價金購買上開祭祀公業所有，坐落桃園
      縣新屋鄉○○○段犁頭洲小段第109 地號，面積3.1172
      公頃，扣除佃農保留地後，實際出售面積約3.0524公頃之
      土地（下稱系爭土地），由訴外人涂百洲、范蘭英各購買
      1/2 ，雙方並訂有不動產買賣契約書（下稱系爭買賣契約
      ）。而因當時法令無法為持分登記，故約定將系爭土地信
      託登記予訴外人范蘭英之名義。
（二）又訴外人涂百洲及范蘭英於簽訂系爭買賣契約同時，另訂
      立協議書（下稱系爭協議(1)），約定共同承買系爭土地，
      雙方各出資1/2 ，其價金由雙方各自募集。而就訴外人涂
      百洲1/2 出資之部分，計有原告6 人及訴外人吳守寶、涂
      百洲、呂光薰共同投資，並將系爭土地1/2 價金分成16股
      ，每股10,095,313元。原告涂謝貴美、己○○、戊○○、
      甲○○、丙○○各投資1 股，就系爭土地應各有1/32之權
      利；另原告乙○○則投資2 股，故就系爭土地有2/32之權
      利。訴外人范蘭英則另與訴外人姜良鑑、陳翠鸞出資系爭
      買賣契約之1/2 價金。嗣訴外人范蘭英於85年12月25日死
      亡，其就系爭土地信託上之權利義務，均由被告繼承之。
      亦即兩造間有共同投資之信託關係。原告與訴外人吳守寶
      、涂百洲、呂光薰於89年12月14日就此並與被告簽立協議
      書（下稱系爭協議(2)）加以確認。
（三）系爭土地嗣因分割增加同段第109 之9 、109 之10、109
      之23、109 之24、109 之25、109 之26、109 之27、109
      之28、109 之29、109 之30、109 之31、109 之32地號等
      土地，後於90年11月20日系爭土地中原109 地號土地因地
      籍圖重測編為桃園縣新屋鄉○○段第327 地號，而上開分
      割增加及重編之土地，現為訴外人陳翠鸞查封拍賣中。
（四）系爭土地已重劃完成，可分割亦可移轉登記予原告，惟被
      告並未依系爭買賣契約「批明」之約定移轉土地所有權或
      給付協議之價金予原告，顯已違約。被告又未經原告同意
      ，將系爭土地設定抵押權予桃園縣楊梅鎮農會（下稱楊梅
      農會）借款，且系爭土地現為訴外人陳翠鸞聲請查封拍賣
      中及訴外人新竹國際商業銀行聲請假扣押中，造成原告損
      失，原告爰終止兩造間之信託契約，並依信託契約不履行
      之損害賠償請求權及民法第226 條第1 項規定給付不能之
      損害賠償請求權，訴請判決如訴之聲明所示。
三、對被告抗辯所為之陳述：系爭土地之增值稅依土地稅法第5
    條第1 項第1 款之規定，應由出賣人繳納，而非由買方繳納
    ，況系爭買賣契約並未約定由買受人負擔增值稅。再者，訴
    外人姜良鑑於89年5 月1 日亦簽立承諾書，載明土地增值稅
    由賣方負擔。
四、證據：提出不動產買賣契約書1 份、土地登記簿謄本1 份、
    協議書2 份、土地登記謄本5 份、本院民事執行處函1 份、
    承諾書1 紙、支付命令聲請狀1 份、本院民事執行處通知1
    份（均為影本）。
乙、被告方面：
一、聲明：駁回原告之訴，如受不利判決，被告願供擔保，請准
    宣告免為假執行。
二、陳述：
（一）訴外人涂百洲、范蘭英於81年1 月15日合資購買系爭土地
      時即已約定登記完畢後，非經雙方同意，不得私自將系爭
      土地持分或全部土地自行出售，或要求強制分割等一切行
      為，且系爭土地係共同承受應共同出售，出售價款應經雙
      方同意，任何一方不得私自主張自行或持分出售。則探究
      契約當事人之真意，應係以共同經營土地買賣，賺取利潤
      為目的，其法律行為之性質，屬2 人以上互約出資以經營
      共同事業之合夥契約。是以訴外人涂百洲、范蘭英間應成
      立合夥關係，原告參與訴外人涂百洲之出資，就其出資額
      之部分，係經訴外人涂百洲召募參與購地出資之人，則訴
      外人涂百洲、范蘭英間有關之約定，效力應及於原告，換
      言之，原告應各依其投資金額，負與訴外人涂百洲相同之
      合夥權利義務。
（二）合夥解散後，應先經清算程序，合夥財產於清算完畢，清
      償合夥債務或劃出必需數額後，始能就賸餘財產返還各合
      夥人之出資及應受分配利益之成數，在未經清算終結，確
      定盈虧以前，自不得就原來出資為全部返還之請求（最高
      法院53年台上字第203 號判例參照）。本件合夥未經解散
      清算，合夥關係依然存在，即使系爭土地已出售，亦應行
      清算後，始得依出資比例分配價金，是原告請求償還全額
      投資款，於法無據。
（三）系爭土地於買賣當時，買賣雙方誤認農地移轉為免稅，因
      而在系爭買賣契約第11條中未就土地增值稅約定由何方負
      擔，嗣因主管機關認定土地增值稅為67,403,275元，而因
      合夥人已無餘資可繳納，乃共同商議向楊梅農會貸款8 千
      萬元，以貸款所得繳付土地增值稅，此業經81年6 月16日
      訴外人涂百洲、范蘭英、吳守寶、姜良鑑共同簽立之協議
      書（下稱系爭協議(3)）中加以約定，則基於契約自由原則
      ，自無依稅法規定應由土地所有人負擔之適用。是原告以
      被告向楊梅農會之抵押借款未經其同意而有違約等情，自
      屬誤會。且被告向楊梅農會抵押之借款，已經繳納系爭土
      地之增值稅，另自81年1 月15日迄今並已繳納此貸款之利
      息超過1 億元，其中訴外人姜良鑑提出4 千萬元支付此利
      息，訴外人涂百洲則提出1 千2 百萬元支付此利息，其餘
      利息則由被告全數支付，其他投資之合夥人分文未付。原
      告藉口被告違反信託契約，請求損害賠償，就其依約應負
      擔之土地增值稅及農會貸款利息，避而不談，難認正當。
      另訴外人姜良鑑所訂立之承諾書，不論其真意係同意負擔
      全部稅款或其1/4 股份之稅款，在合夥解散清算前，仍不
      能解免全體合夥人依投資股份應負擔增值稅及貸款利息之
      責任。
（四）系爭協議(2)係合夥人長期無法出售土地，遂商議由被告向
      外貸款所擬之方案，但後來無法貸款成功，而系爭協議(2)
      第8 條已明定：「本案貸款如不成功，一切恢復原協議事
      項。」，故仍應依原協議即系爭協議(1)行之。
（五）訴外人陳翠鸞出資2 千萬元，係參與訴外人范蘭英之1/2
      權利之投資，此觀系爭協議(1)之約定自明。故訴外人陳翠
      鸞於另案即鈞院94年度重訴字第214 號請求履行契約事件
      中主張被告應給付其3 千萬元時，因被告認自己與訴外人
      陳翠鸞間同屬系爭協議(1)之乙方買受人，屬乙方內部之爭
      議，故未出庭應訴而受敗訴之判決。
（六）又系爭買賣契約「批明」係約定系爭土地日後可以持分登
      記時，甲方得推派1 人登記其1/2 所有權。而原告既未推
      派1 人請求移轉登記1/2 所有權，被告自不負給付義務。
（七）基上所述，原告請求償還投資額或請求賠償損害，並無理
      由，爰請判決如答辯聲明所示。
三、證據：提出協議書2 份、土地增值稅繳款書1 紙、土地買賣
    所有權移轉契約書1 份、不動產買賣契約書1 份、土地登記
    謄本13份（均為影本）。
    理    由
一、本件原告起訴主張，訴外人涂百洲、范蘭英於81年1 月15日
    共同向世良公（嘗）祭祀公業購買系爭土地，並訂有系爭買
    賣契約，另約定將系爭土地信託登記予訴外人范蘭英。而訴
    外人涂百洲及范蘭英於簽訂系爭買賣契約同時，另訂立系爭
    協議(1)，約定共同承買系爭土地，雙方各出資1/2 ，其價金
    由雙方各自募集，就訴外人涂百洲之部分分成16股，每股為
    10,095,313元。原告涂謝貴美、己○○、戊○○、甲○○、
    丙○○各投資1 股，另原告乙○○則投資2 股，訴外人范蘭
    英則募集訴外人姜良鑑、陳翠鸞之出資。嗣訴外人范蘭英於
    85年12月25日死亡，由被告繼承其權利義務，故兩造間有信
    託關係。系爭土地嗣分割增加同段第109 之9 、109 之10、
    109 之23、109 之24、109 之25、109 之26、109 之27 、
    109 之28、109 之29、109 之30、109 之31、109 之32 地
    號等土地，於90年11月20日復因重測將原109 地號編為桃園
    縣新屋鄉○○段第327 地號，且上開土地現均為訴外人陳翠
    鸞查封拍賣中。被告並未依約移轉土地所有權或給付協議之
    價金予原告，又未經原告同意，將系爭土地設定抵押權予楊
    梅農會借款，顯已違約。原告爰終止兩造間之信託契約，並
    依信託契約不履行之損害賠償請求權及民法第226 條第1 項
    規定給付不能之損害賠償請求權，訴請判決如訴之聲明所示
    。
二、被告則以：訴外人涂百洲、范蘭英於購買系爭土地時即已約
    定非經雙方同意，不得私自將系爭土地持分或全部自行出售
    或要求強制分割，且系爭土地應共同出售，出售價款應經雙
    方同意，故探究契約當事人之真意，應係以共同經營土地買
    賣，賺取利潤為目的，其法律行為之性質，屬合夥契約。原
    告就其出資額之部分，亦負與訴外人涂百洲相同之合夥權利
    義務。而合夥須解散後，先經清算程序完畢，始能就賸餘財
    產返還各合夥人之出資及應受分配利益之成數，本件合夥未
    經解散清算，原告自不得請求償還全額投資款。又系爭土地
    係經訴外人涂百洲、范蘭英、吳守寶、姜良鑑簽立系爭協議
    (3)約定向楊梅農會貸款8 千萬元繳付增值稅。再系爭協議(2)
    係合夥人長期無法出售土地，遂商議由被告向外貸款所擬之
    方案，惟貸款未能成功，依系爭協議(2)第8 條之約定，仍應
    依照原協議即系爭協議(1)行之。另原告未推派1 人請求移轉
    系爭土地之1/2 所有權，被告自不負給付義務。綜上所述，
    爰請判決如答辯聲明所示等語，資為抗辯。
三、兩造不爭執之事項：
（一）訴外人涂百洲、范蘭英於81年1 月15日共同向世良公（嘗
      ）祭祀公業購買系爭土地，由訴外人涂百洲、范蘭英各購
      買1/2 ，雙方並訂有系爭買賣契約，並因系爭土地當時為
      農地，依法令無法為共有之登記，故約定將系爭土地信託
      登記予訴外人范蘭英所有，而系爭土地買賣之增值稅金額
      為67,403,275元之事實，有系爭買賣契約1 份、系爭土地
      原地號土地登記簿謄本1 份、土地增值稅繳款書1 紙、所
      有權移轉契約書1 紙附卷足憑（見本院95年度促字第4099
      號卷第8 頁至12頁、15頁至17頁，下稱促字卷；本院卷第
      25 頁 至29頁、125 頁）。
（二）訴外人涂百洲及范蘭英於簽訂系爭買賣契約同時，另訂立
      系爭協議(1)，約定共同承買系爭土地，雙方各出資1/2 ，
      價金由雙方各自募集。而訴外人涂百洲應負責出資1/2 之
      部分，計有原告6 人及訴外人吳守寶、涂百洲、呂光薰共
      同投資，並將出資之買賣價金分成16股，每股10,095,313
      元。原告涂謝貴美、己○○、戊○○、甲○○、丙○○各
      投資1 股；原告乙○○則投資2 股之事實，有系爭協議(1)
      乙份在卷可考（見促字卷第18頁、19頁；本院卷第30頁）
      。
（三）嗣訴外人范蘭英於85年12月25日死亡，被告為其繼承人，
      應繼承其財產上權利義務之事實，業據本院調閱本院94年
      度重訴字第214 號卷宗查核卷內所附被告戶籍謄本無誤（
      影本見本院卷第147 頁）。
（四）原告與訴外人吳守寶、涂百洲、呂光薰於89年12月14日曾
      與被告簽立系爭協議(2)；另訴外人范蘭英、涂百洲、吳守
      寶、姜良鑑亦曾於81年6 月16日簽訂系爭協議(3)之事實，
      有上開協議各1 份在卷可按（見促字卷第19頁、20頁；本
      院卷第24頁）
（五）系爭土地嗣因分割增加同段第109 之9 、109 之10、109
      之23、109 之24、109 之25、109 之26、109 之27、109
      之28、109 之29、109 之30、109 之31、109 之32地號等
      土地，後於90年11月20日原109 地號並因地籍圖重測而編
      為桃園縣新屋鄉○○段第327 地號土地，且系爭土地中除
      上開第109 之9 、109 之10地號土地外，現均為訴外人陳
      翠鸞查封拍賣中之事實，有土地登記謄本4 紙、本院民事
      執行處桃院木執95年執梅字第2872號95年2 月17日函、95
      年3 月24日通知各1 份附卷可稽（見促字卷第21頁至24頁
      ；本院卷第18頁、19頁、95頁、96頁），並經本院調本院
      95 年 度執字第2872號卷核閱屬實。
四、本件兩造主要之爭點首為：兩造上開投資購買系爭土地法律
    關係之性質，究為信託契約或合夥契約？
五、本院之判斷：
（一）按「右列土地（即系爭土地）係由涂百洲及范蘭英二人共
      同承買各貳分之壹持分，因現行農地無法持分登記，雙方
      約定暫由范蘭英名義登記。」、「登記完畢後，非經雙方
      同意不得私自將持分或全部土地自行出售或要求強制分割
      等一切行為。」、「右列土地係共同承受應共同出售，出
      售價款應經雙方同意，任何一方不得私自主張自行或持分
      出售，各不得異議。」系爭買賣契約「批明」欄第1 條至
      第3 條有明文約定。訴外人涂百洲、范蘭英買受系爭土地
      後，既須經雙方同意始得將系爭土地共同出售，而不得私
      自出售，顯見上開約定之內容主要係互約出資購買系爭土
      地，俟地價上漲而一次出售以求彼此謀利，亦即係立約當
      事人即訴外人涂百洲、范蘭英共同經營「買入系爭土地並
      伺機出售圖利」此事業無誤。而按稱合夥者，謂二人以上
      互約出資以經營共同事業之契約，民法第667 條第1 項定
      有明文。且「合夥之目的在乎經營共同事業。本件兩造及
      陳某合資購買多筆土地，其目的在出售牟利，為原審所確
      定之事實，各出資人既有以販賣土地牟利為其共同目的，
      依上說明，其成立之契約自屬合夥。上訴人指其僅為單純
      之共買云云，為無可取。」最高法院86年度台上字第2852
      號裁判意旨亦足資參考。綜上足認訴外人涂百洲、范蘭英
      間約定買受系爭土地及日後須共同出售之法律關係而言，
      應屬合夥契約無誤。
（二）至訴外人涂百洲雖亦約定將系爭土地信託登記予訴外人范
      蘭英，惟按稱信託者，謂委託人將財產權移轉或為其他處
      分，使受託人依信託本旨，為受益人之利益或為特定之目
      的，管理或處分信託財產之關係（信託法第1 條參照），
      而訴外人涂百洲、范蘭英簽立系爭買賣契約時，我國之信
      託法雖尚未公布施行，且我民法亦無關於信託行為之規定
      ，然依當時之實務見解，已認通常所謂信託行為，係指信
      託人將財產所有權移轉與受託人，使其成為權利人，以達
      到當事人間一定目的之法律行為而言，是就此而言，訴外
      人涂百洲將系爭土地其出資應享有之權利部分，將之信託
      登記予訴外人范蘭英，自無不可，惟就此登記在訴外人范
      蘭英名下之行為，固得認為屬於信託行為，然就雙方購買
      系爭土地係為經營日後共同出售牟利之事業而言，並無影
      響，亦即訴外人涂百洲固得隨時終止上開信託登記之法律
      關係，而請求訴外人范蘭英將系爭土地之所有權應有部分
      1/2 移轉予其自己或其他有自耕能力之第三人，然依上開
      系爭買賣契約批明欄約定所成立之合夥關係，其仍不得私
      自將土地出售他人，而須與訴外人范蘭英共同出售。此觀
      系爭買賣契約簽章欄上方之批明另約定：「本件買賣土地
      日後可以持分登記時，甲方得推派一人登記其貳分之壹所
      有權，登記所需增值稅及費用由登記名義人自行負擔。」
      等語，更足認為信託登記之部分，訴外人涂百洲得隨時終
      止而指定訴外人范蘭英移轉登記系爭土地所有權1/2 予第
      三人，而與日後仍須共同出售系爭土地，且出售價款須經
      雙方同意之約定，並不生影響。而得請求被告移轉登記系
      爭土地所有權應有部分1/2 之人既為訴外人涂百洲，而非
      原告，則原告所主張其得請求被告為移轉登記，而被告因
      系爭土地已被訴外人陳翠鸞查拍拍賣而給付不能之部分，
      自不足採。
（三）另按「具立協議書人涂百洲（稱甲方）同立協議書人范蘭
      英（稱乙方）雙方間共同承買新屋鄉○○○段犁頭洲小段
      第一○九地號、面積約三．○五二四公頃全部，甲乙雙方
      各投資貳分之壹（詳細投資人及金額雙方自行募股，各不
      得干涉）。」系爭協議(1)有明文約定，且訴外人范蘭英就
      其應負擔系爭土地買賣總價金1/2 之部分，係其自己投資
      70,762,500元，另募集訴外人姜良鑑之出資70,762,500元
      及訴外人陳翠鸞之出資2 千萬元；而訴外人涂百洲應負擔
      之系爭土地買賣總價金1/2 之部分，則係將之分成16股，
      每股10,095,313元，而由訴外人涂百洲、吳守寶各出資4
      股、訴外人呂光薰出資1 股、原告乙○○出資2 股、其餘
      原告則各出資1 股等情，亦經載明於系爭協議(1)上。由系
      爭協議(1)約定訴外人涂百洲、范蘭英各投資系爭土地買賣
      價金之1/2 ，並得由各人另覓投資人及金額，且互相不得
      干涉之內容而論，原告經訴外人涂百洲之募集而為之出資
      ，其法律關係應存在於原告與訴外人涂百洲之間，而與訴
      外人范蘭英並無干涉，亦即在訴外人范蘭英與原告間，應
      不成立任何契約關係。另訴外人陳翠鸞、姜良鑑之出資既
      係基於訴外人范蘭英之募集而來，其間之法律關係亦屬與
      原告及訴外人涂百洲、吳守寶、呂光薰間互無干涉。
（四）至訴外人陳翠鸞雖向本院提起94年度重訴字第214 號訴訟
      事件，請求被告給付其3 千萬元，惟其主張之法律關係係
      基於被告未履行訴外人陳翠鸞與被告於90年1 月30日所簽
      訂之協議書之義務，此業經本院依職權調閱上開卷宗查核
      無誤，並有上開訴訟事件之判決暨確定證明書在卷可稽（
      見本院卷第37頁至39頁）。而如上所述，訴外人陳翠鸞與
      被告間出資之法律關係與原告等人無涉，則在上開訴訟事
      件中，雖被告因未應訴而經本院為其敗訴之判決並經確定
      在案，然此判決結果，自仍無影響上開原告與被告間本件
      法律關係性質為何之認定結果。另訴外人姜良鑑雖於89年
      5 月1 日簽立承諾書，聲明自願於系爭土地出售時，依其
      投資額所可取得之價款中扣除增值稅之部分，有上開承諾
      書1 紙在卷可憑（見本院卷第50頁），惟此承諾書之內容
      ，依契約相對性之原則，充其量亦係訴外人姜良鑑與被告
      間之約定，仍與上開判斷結果不生影響。
（五）再被告、訴外人涂百洲、呂光薰、吳守寶、原告己○○、
      乙○○、甲○○、涂謝貴美、戊○○、丙○○等9 人雖曾
      簽訂系爭協議(2)，約定被告願意將上開各人於購買系爭土
      地之出資額償付，以使雙方關係單純化，並定有被告如何
      給付之方法，惟其條件係原告須以系爭土地貸款所得金額
      履行上開協議之償付義務，若貸款不成功，則一切恢復「
      原協議」事項，而原告並未以系爭土地貸款成功乙節，復
      為兩造所不爭執而堪認定，則依系爭協議(2)第8 條之約定
      ，自應恢復原協議即系爭協議(1)之約定內容，亦即仍恢復
      前述訴外人涂百洲與訴外人范蘭英間之合夥關係及原告與
      訴外人涂百洲間之法律關係，換言之，原告與被告間仍無
      何契約可資主張權利。
（六）即使訴外人涂百洲、吳守寶、姜良鑑、范蘭英此出資最多
      之4 人早於81年6 月16日即已訂立系爭協議(3)，約定以系
      爭土地向楊梅農會抵押借款8 千萬元以供繳納系爭土地增
      值稅，並參以系爭協議(2)亦曾約定被告願償付原告各人之
      出資等情，可得推認前揭出資之全部人均有各依其出資額
      加入原先訴外人涂百洲與范蘭英間之合夥關係之意思，惟
      按合夥人於合夥清算前，不得請求合夥財產之分析，民法
      第682 條第1 項定有明文。且即使經全體合夥人同意解散
      ，亦應先經清算程序，合夥財產於清算完畢，清償合夥債
      務或劃出必需數額後，始能就賸餘財產返還各合夥人之出
      資及應受分配利益之成數，在未經清算終結確定盈虧以前
      ，自不得就原來出資為全部返還之請求，最高法院53年台
      上字第203 號判例意旨足資參照。原告亦應在上開合夥關
      係解散清算完畢後，始得向被告為分配利益成數之請求，
      仍不得逕以信託關係為主張，向被告請求返還原來之出資
      額甚明。
六、綜上所述，原告與被告間並無何契約關係，縱屬有之，亦屬
    合夥契約，且得請求被告將系爭土地所有權應有部分1/2 移
    轉登記之人為訴外人涂百洲而非原告等事實，既足認定，則
    被告對原告自無所謂信託契約債務不履行或給付不能之情形
    可言，是原告仍主張其與被告間有信託關係存在，而得依信
    託契約不履行之損害賠償請求權及民法第226 條第1 項規定
    給付不能之損害賠償請求權，請求被告給付原告70,667,191
    元及自訴狀繕本送達被告翌日起至清償日止，按年息5%計算
    之利息，自為無理由，應予駁回。
七、本件原告之訴既經駁回，其假執行之聲請已失所附麗，應併
    駁回之。
八、本件事證已臻明確，兩造其餘攻擊防禦方法及舉證，核於判
    決之基礎及結果無影響，無庸一一論列，附此敘明。
據上論結，本件原告之訴為無理由，依民事訴訟法第78條，判決
如主文。
中    華    民    國    95    年    7     月    6     日
                      民事第二庭  法  官  張震武
右為正本係照原本作成
如對本判決上訴，須於判決送達後20日內向本院提出上訴狀
中    華    民    國    95    年    7     月    6     日
                                  書記官  李家


司法院資訊處製作；財團法人民間司法改革基金會備份。
